臺灣臺中地方法院刑事判決
111年度原易字第42號
公  訴  人  臺灣臺中地方檢察署檢察官
被      告  魏雨婷




指定辯護人  陳宏毅律師（義務律師）
上列被告因詐欺案件，經檢察官提起公訴（111年度偵緝字第103
6號），本院判決如下：
    主    文
魏雨婷無罪。
    理    由
一、公訴意旨略以：被告魏雨婷明知自己無清償債務之意願，仍
    意圖為自己不法之所有，於民國110年12月24日下午，利用
    通訊軟體聯絡認識不久之網友即告訴人林鑫汶，陳稱：因與
    友人入住○○市○○區○○路000號悅河精品旅館，身上未攜帶現
    金及信用卡，請告訴人先行結帳，不久後即可還款等語，告
    訴人不疑有他，即到場為被告支付房費新臺幣（下同）4150
    元。詎魏雨婷遲未清償債務，經林鑫汶多次催討，魏雨婷仍
    未理會，林鑫汶始知受騙，因認被告涉犯刑法第339條第1項
    之詐欺取財罪嫌【另依起訴書犯罪事實所指，如被告構成犯
    罪，被告施用詐術所獲取者係「免付旅館房費之不法利益」
    ，則其成立之罪名應為「刑法第339條第2項之詐欺得利」罪
    嫌，併先敘明】。
二、按犯罪事實應依證據認定之，無證據不得認定犯罪事實；不
    能證明被告犯罪者，應諭知無罪之判決，刑事訴訟法第154
    條第2項、第301條第1項分別定有明文。次按事實之認定，
    應憑證據，如未能發現相當證據，或證據不足以證明，自不
    能以推測或擬制之方法，以為裁判基礎。且刑事訴訟上證明
    之資料，無論其為直接證據或間接證據，均須達於通常一般
    人均不致於有所懷疑，而得確信其為真實之程度，始得據為
    有罪之認定，若其關於被告是否犯罪之證明未能達此程度，
    而有合理性懷疑之存在，致使無從形成有罪之確信，根據「
    罪證有疑，利於被告」之證據法則，即不得遽為不利於被告
    之認定。又按檢察官就被告犯罪事實，應負舉證責任，並指
    出證明之方法，刑事訴訟法第161條第1項定有明文。因此，
    檢察官對於起訴之犯罪事實，應負提出證據及說服之實質舉
    證責任。倘其所提出之證據，不足為被告有罪之積極證明，
    或其指出證明之方法，無從說服法院以形成被告有罪之心證
    ，基於無罪推定之原則，自應為被告無罪判決之諭知（最高
    法院40年台上字第86號、76年台上字第4986號、92年台上字
    第128號判例要旨參照）。
三、另有罪之判決書應於理由內記載認定犯罪事實所憑之證據及
    其認定之理由，刑事訴訟法第310條第1款定有明文。而犯罪
    事實之認定，係據以確定具體的刑罰權之基礎，自須經嚴格
    之證明，故其所憑之證據不僅應具有證據能力，且須經合法
    之調查程序，否則即不得作為有罪認定之依據。倘法院審理
    之結果，認為不能證明被告犯罪，而為無罪之諭知，即無前
    揭第154條第2項所謂「應依證據認定」之犯罪事實之存在。
    因此，同法第308條前段規定，無罪之判決書只須記載主文
    及理由。而其理由之論敘，僅須與卷存證據資料相符，且與
    經驗法則、論理法則無違即可，所使用之證據亦不以具有證
    據能力者為限，即使不具證據能力之傳聞證據，亦非不得資
    為彈劾證據使用。故無罪之判決書，就傳聞證據是否例外具
    有證據能力，無須於理由內論敘說明（最高法院100年度台
    上字第2980號判決要旨參照）。是以本案經審理後既為無罪
    之判決（詳如後述），爰不就後述證據資料是否具有證據能
    力等程序事項，再於理由中逐一論述，合先敘明。　
四、公訴意旨認被告涉犯詐欺取財罪嫌，無非係以被告魏雨婷於
    偵查中之供述、證人即告訴人於警詢及偵查中之證述、刷卡
    明細、雙方往來訊息截圖為其主要論據。
五、訊據被告固坦承其告訴人有償付上開旅館費用4150元，然堅
    決否認有何詐欺取財犯行，辯稱：事後我很忙，沒有接到告
    訴人電話，現已把金額轉帳給告訴人（轉帳日期111年10月1
    7日），我並無詐欺之不法所有意圖等語。辯護人則以：被
    告並未主動要求告訴人代墊旅館費用，係告訴人於聯繫過程
    得悉上情後，親自到場幫忙被告墊付，被告並未對告訴人實
    施任何詐術；事後被告雖因其他情事致未能及時還款，且被
    告於欠款1個月後亦有與告訴人以通訊軟體LINE聯繫，足見
    被告並非無清償欠款之意願，主觀上顯無不法所有意圖等語
    ，為被告辯護。
六、經查：
　㈠被告於民國110年12月24日下午，利用LINE通訊軟體聯絡網友
    即，陳稱：因與友人入住○○市○○區○○路000號「悅河精品旅
    館」，身上未攜帶現金及信用卡，請告訴人先行結帳，不久
    後即可還款等語，告訴人旋即到場於下午3時19分許，以刷
    卡（行動支付）方式繳清房費4150元，嗣後告訴人因向被告
    多次聯繫還款無著，遂報警處理等情，業據被告始終供承在
    卷，核與證人即告訴人證述情節大致相符，並有告訴人提供
    手機畫面顯示刷卡交易截圖內政部警政署反詐騙諮詢專線紀
    錄表、臺中市政府警察局霧峰分局内新派出所受理各類案件
    紀錄表在卷可餐，此部分事實，首堪認定（見偵卷第15-19
    頁）。
　㈡惟按刑法詐欺取財罪之成立，以意圖為自己或第三人不法之
    所有，以詐術使人將本人或第三人之物交付為要件；而所謂
    以詐術使人交付，必須被害人因其詐術而陷於錯誤，或利用
    被害人之錯誤而行詐，苟其所用之方法，不能認為詐術，亦
    不致使被害人發生錯誤，即無詐欺之可言（最高法院82年度
    台上字第3532號判決意旨參照）。又民事借貸關係之當事人
    間，未依債務本旨履行給付之情形，在通常社會經驗而言，
    常見因具備對抗他造主張之抗辯而拒絕給付者，或於債之關
    係成立後，因可歸責於債務人之事由遲延給付、瑕疵給付（
    泛稱為廣義債務不履行）者，所在多有，且原因非一，非必
    出於債務人主觀上基於自始無意或不能給付之財產詐欺犯罪
    類型。再者，刑事被告依法不負自證無罪之義務，苟無足以
    證明其於債之關係發生即締約之初始，主觀上即具有不法所
    有意圖之積極證據，亦僅能令負民事之遲延給付責任，依刑
    事訴訟法第154條之規定，尚不得據此債信違反之客觀事態
    ，而遽認被告自始即有詐欺取財之犯意。
　㈢證人即告訴人於本院審理中證稱：我與被告是110年12月間認
    識的，她用LINE跟我聯繫表示，她與不止一位朋友在前一晚
    前往該旅館投宿，12月24日醒來後車子也被朋友開走了，她
    身上沒有現金獲信用卡，就請求我幫他代墊房費，後來我開
    車帶她去我家休息到隔天，因為被告身體不舒服，在車上她
    也有聯絡她朋友，但都聯絡不上。嗣後就再也聯絡不上被告
    ，我認為自己被騙，才會遲至111年1月9日報警處理等語（
    見本院卷第77-78元），且有告訴人（暱稱白白）與被告間
    （暱稱H.W)之LINE訊息文字列表可參（見偵卷第73-78頁）
    。觀諸上開訊息字裡行間可知，被告與告訴人間似不若相識
    短淺之網友關係般單純，且被告對告訴人存有一定程度之信
    任感，佐以告訴人知悉被告與他人在旅館投宿無法支付房費
    ，立即親自到場代付費用乙節，自難認被告有對告訴人施用
    何詐術，使告訴人陷於錯誤可言。
  ㈣再按告訴人就被害經過所為之陳述，其目的在於使被告受刑
    事訴追處罰，與被告處於絕對相反之立場，是告訴人縱立於
    證人地位具結而為陳述，其供述證據之證明力仍較與被告無
    利害關係之一般證人之陳述為薄弱。從而，告訴人就被害經
    過之陳述，除須無瑕疵可指，且須就其他方面調查又與事實
    相符，亦即仍應調查其他補強證據以擔保其陳述確有相當之
    真實性，始得採為論罪科刑之依據（最高法院98年度台上字
    第7056號判決要旨參照）。承上述LINE訊息文字列表內容，
    雖被告於111年1月5日、6日未接告訴人之來電，然被告另於
    同年1月24日傳訊稱「抱歉，這幾天一直上班，你給我你的
    帳號證件你在幫我寄我沒時間過去大里」，繼而於同年1月2
    5日，雙方又對房費金額有歧異，告訴人甚且質疑被告「你
    當初不是說要給我5000？」，凡此種種可知，被告遲付欠款
    之原因恐非單純拒不給付，其與告訴人間有無基於其他原因
    另生貼補款項之協議，亦非無疑。對此證人於本院審理中又
    證稱：被告於12月24日當天有說後要還我5000元，當時也有
    經被告同意先扣著被告的證件作為擔保等語（見本院卷第79
    -82頁），顯然超出4150部分也非遲延利息，況依被告之訊
    息回答，被告顯然並未有將返還告訴人5000元之協議，而告
    訴人取持被告之證件作為擔保，不僅於手段目的間衡量其比
    例原則難謂允洽，事後更因被告已另行申請補發國民身分證
    ，迄至本院審理其日時，告訴人自承仍持有被告之國民身分
    證，此番舉動，更與朋友間仗義相助之情節有別。
　㈤末經本院質之證人即告訴人：「（問：你為何認為她是騙你
    的錢？她用了什麼詐術？」他沒有還錢。（問：單純因為她
    沒有還錢，你找不到她，所以你告她詐欺？）是。（你有何
    依據認為被告自始就不會還你這筆錢？）因為經通知好幾次
    都沒有還；告訴人已讀不回。（問：......你有何證據認為
    被告一開始就不打算還你錢？）沒有」等語（見本院卷第90
    -91頁）。互核上情詳予參析，被告於110年12月24日積欠告
    訴人墊付旅館房費款項4150元，期間經告訴人幾經催討，被
    告迄至111年10月17日始轉帳清償，被告確有嚴重遲延給付
    之情形，固屬事實，惟不得倒果為因，遽認被告自始於主觀
    上有何不法所有意圖，且於客觀上有對告訴人施用和詐術可
    言，檢察官徒以被告拖欠借款遲不清償乙節，遽認其涉犯刑
    法第339條第1項詐欺取財罪嫌，恐有誤會。
七、綜上所述，公訴人認被告犯詐欺取財罪嫌所舉之證據，尚未
    達於通常一般人均不致有所懷疑之程度，亦無法使本院形成
    被告有罪之心證，此外，本院復查無其他積極證據，足資證
    明被告有公訴人所指之詐欺取財犯行，被告之犯行既屬不能
    證明，依前揭規定，應為被告無罪之諭知，以免冤抑。
據上論斷，應依刑事訴訟法第301條第1項，判決如主文。
本案經檢察官陳敬暐到庭執行職務。　　　　　
中　　華　　民　　國　　111 　年　　11　　月　　21　　日
                  刑事第十三庭  審判長法　官  劉敏芳　
　　　　　　　　　　　　　　　　　　　法　官　簡佩珺
　　　　　　　　　　　　　　　　　　　法　官　黃世誠
以上正本證明與原本無異。
如不服本判決應於收受送達後20日內向本院提出上訴書狀，並應
敘述具體理由；其未敘述上訴之理由者，應於上訴期間屆滿後20
日內向本院補提理由書（均須按他造當事人之人數附繕本）「切
勿逕送上級法院」。
告訴人或被害人如不服判決，應備理由具狀向檢察官請求上訴，
上訴期間之計算，以檢察官收受判決正本之日起算。
　　　　                              書記官  顏偉林
中　　華　　民　　國　　111 　年　　11　　月　　21　　日